臺灣高等法院臺南分院民事判決　　94年度上易字第126號
上　訴　人　祥暉交通有限公司
法定代理人　甲○○
訴訟代理人　戊○○
上　訴　人　丁○○
被 上 訴人　新光產物保險股份有限公司
法定代理人　乙○○
訴訟代理人　丙○○
上列當事人間請求侵權行為損害賠償事件，上訴人對於中華民國
94年5月26日台灣台南地方法院第一審判決（94年度訴字第225號
）提起上訴，本院於94年9月6日言詞辯論終結，判決如下：
    主  文
上訴駁回。
第二審訴訟費用由上訴人連帶負擔。
    事實及理由
壹、上訴人方面：
一、聲明：求為判決：(一)原判決廢棄。(二)上開廢棄部分，被上訴
    人在第一審之訴駁回。(三)第一、二審訴訟費用由被上訴人負
    擔。
二、陳述：（上訴人丁○○雖未於言詞辯論期日到場，惟其於準
    備程序之與上訴人祥暉公司同）除與原判決記載相同者予以
    引用外，補稱略以：
（一）按汽車在行駛途中，不得驟然或任意變換車道，如欲超越
      前車或變換車道時，應先顯示方向燈告知前後車輛，並保
      持安全距離及間隔，方得超越或變換車道。高速公路交通
      管制規則第11條定有明文。本件交通事故之發生係訴外人
      舒建翔所駕駛車牌號碼2J-9969號自小客車，欲超越前車
      （即上訴人車），驟然變換車道及未保持安全距離及間隔
      ，失控自撞路旁護欄而停止於該處外側車道成為臨時障礙
      物，上訴人閃避不及翻覆於中間車道，再偏入內側車道擦
      撞系爭車輛。故本交通事故之發生應是訴外人舒建翔駕車
      違反高速公路交通管制規則第11條所致，要難認為上訴人
      之駕車行為與系爭車輛之損害間有相當因果關係，原審判
      決未加以審酌，顯有未洽。
（二）對原判決所載兩造不爭執之事實部分，認屬正確。自認謝
      進春（即駕駛被上訴人所承保之5951-GA自小客車者）就
      本件車禍事故之發生無肇事責任，主張本件肇事責任應由
      訴外人舒建翔負大部分之過失，上訴人僅有一小部分過失
      。
貳、被上訴人方面：
一、聲明：求為判決：(一)駁回上訴。(二)訴訟費用由上訴人負擔。
二、陳述：除與原判決記載相同者予以引用外，補稱略以：
（一）上訴人主張原審審理之交通事故係因「係訴外人舒建翔所
      駕駛車牌號碼2J-9969號自小客車，欲超越上訴人796－GU
      之營業大貨車，而驟然變換車道及未保持安全距離，故失
      控撞擊護欄成為路面臨時障礙物，致使上訴人閃避不及肇
      事…」等語，是上訴人認為訴外人舒建翔應就此事故分攤
      部份責任，而推論其自身並非造成被上訴人所承保之5951
      -GA自小客車（簡稱系爭車輛）毀損之唯一原因。惟查台
      灣省雲嘉區車輛行車事故鑑定委員會－嘉鑑字第931121號
      鑑定意見書中肇責分析中指出有兩項說詞未符，其一：「
      舒建翔係因雨天未減速慢行，操控失當打滑，致車尾撞及
      外側護欄」而非「舒建翔係為超越丁○○所駕駛之車輛，
      而操控失當打滑，致車尾撞及外側護欄」；其二原審中上
      訴人丁○○亦僅主張「其係為閃避因失控自撞路旁護欄而
      停放外側車道之訴外人舒建翔車輛，始擦撞謝春進所駕駛
      之系爭車輛」而非「舒建翔係為超越丁○○所駕駛之車輛
      ，而操控失當打滑，後車尾撞及外側護欄，成為路面臨時
      障礙物，致使上訴人閃避不及肇事…」。上訴人之主張僅
      為推諉規避責任之詞，理由如下：
    (一)據道路交通事故現場圖、台灣省嘉雲區車輛行車事故鑑定
      委員會鑑定意見書、車禍現場照片，並有原審法院依職權
      向內政部警政署國道公路警察局第七警察隊所調閱本件車
      禍事故相關資料，有該第七警察隊94年3月14日公警交字
      第0940701656號函所附偵詢筆錄、道路交通事故現場圖、
      道路交通事故調查報告表等，皆未論及「訴外人舒建翔所
      駕駛車牌號碼2J－9969號自小客車，欲超越上訴人796-GU
      之營業大貨車，而驟然變換車道及未保持安全距離，故失
      控撞擊護欄成為路面臨時障礙物，致使上訴人閃避不及肇
      事…」之駕駛行為。
  　(二)依據道路交通事故現場圖所繪，肇事路段位於國道3號高
      速公路253公里300公尺處，路況為四線道，中央劃設分隔
      島，直路。上訴人原駛於外側車道，被上訴人所承保之系
      爭車輛原駛於內側車道，其二車道間尚有中外車道及中內
      車道二線道，上訴人遇見狀況欲繞越時，其只需變換至中
      線車道即可通行；且據訴外人舒建翔車輛擦撞外側護欄擦
      撞痕之起點位置，距離上訴人丁○○之大貨車擦撞內側中
      央分隔帶起點位置計有18.3公尺，則上訴人丁○○之大貨
      車早在距離訴外人舒建翔車輛停車位置（大約18.3公尺）
      前即已採取變換車道之應變措施，由此可認上訴人丁○○
      有足夠之距離得以應變。
      承上，訴外人舒建翔之駕駛行為縱有過失，惟責任僅涉及
      其自身車輛毀損部份；被上訴人認其駕駛行為與系爭車輛
      之損害部份無涉。再按「汽車行駛途中，不得驟然或任意
      變換車道，如欲超越前車或變換車道時，應先顯示方向燈
      告知前後車輛，並保持安全距離及間隔，方得超越或變換
      車道。」高速公路交通管理規則第11條定有明文。依上述
      理由，被上訴人認為上訴人以「係因訴外人舒建翔之駕駛
      行為違反高速公路交通管理規則第11條之規定而致本件交
      通事故之發生原因之一」等語置辯，洵屬無據，不足採信
      。從而，事實應認「上訴人自身違反高速公路交通管理規
      則第11條之規定」方堪信為真實。
（二）退萬步言，倘鈞院認定上訴人所言得以採信，認定系爭車
      輛之損失係因訴外人舒建翔及上訴人等共同侵害所致，二
      者應負連帶賠償之責任者。惟按，共同侵權行為之行為人
      依民法第185條之規定須負連帶損害賠償責任，而連帶責
      任的法律上效果，依民法第273條第1項規定債權人得對於
      債務人中之一人或數人或全體，同時或先後請求全部或一
      部之給付…。換言之，依民法第273條之規定，請求權人
      （債權人）可以自行決定向負連帶損害賠償責任中之一人
      請求全部或數人分擔部份之額度。至於數債務人內部間如
      何分擔損失賠償額度即與請求權人無涉，亦堪認定被上訴
      人依保險法第53條之規定代位向上訴人就系爭車輛之損失
      額度請求賠償，不因上訴人等與訴外人間對系爭車輛之損
      失有否須負連帶賠償責任而有所改變。
、本院判斷：
一、上訴人丁○○經合法通知，未於言詞辯論期日到場，核無民
    事訴訟法第386條各款所列之情形，准依被上訴人之聲請，
    由其一造辯論而為判決。
二、兩造不爭執之事實：
（一）上訴人丁○○係上訴人祥暉交通有限公司（以下簡稱祥暉
      公司）所僱用之貨車司機。被上訴人承保訴外人億宇公司
      所有車牌號碼5951-GA自小客車之系爭車輛之車體損失險
      ，有被上訴人所提出保單資料查詢單、汽車各項異動登記
      書可憑（見原審營調卷第9-10頁）。
（二）93年4月15日上午8時30分許系爭車輛由訴外人謝春進駕駛
      搭載乘客即訴外人李秀蘭、李秀梅，沿國道3號高速公路
      由北向南行駛於內側車道，適有上訴人祥暉公司所僱用之
      貨車司機即上訴人丁○○駕駛車牌號碼796-GU號營業用大
      貨車，亦沿國道3號高速公路外側車道同向行駛，運載砂
      石欲至混凝土公司，行駛至國道3號253公里300公尺處時
      ，因下雨路滑疏未減速慢行仍以時速約100公里之速度行
      駛，適遇同向車道行駛於前方約7、80公尺處由訴外人舒
      建翔所駕駛車牌號碼2J-9969號自小客車，發生事故停在
      外側車道，上訴人丁○○為閃避訴外人舒建翔上開自小客
      車，要變換車道時，疏未注意後方來車即貿然變換車道，
      上訴人丁○○駕駛之大貨車於進入中線車道後無法操控，
      仍偏向進入內側車道，而內側車道適有訴外人謝春進所駕
      駛之系爭車輛被挾住拖行一段路後，上訴人丁○○駕駛之
      大貨車向左側翻覆成九十度倒下，其貨車車頭與車身聯結
      附近位置壓住訴外人謝春進所駕駛之系爭車輛，上訴人丁
      ○○所駕駛之大貨車起火燃燒，並波及燒燬訴外人謝春進
      之系爭車輛，系爭車輛已無法修復，並造成訴外人謝春進
      、李秀梅當場受有燒燙傷，訴外人李秀蘭因逃生不及當場
      遭火燒傷致死，有臺灣南投地方法院檢察署開具李秀蘭之
      相驗屍體證明書，及內政部警政署國道公路警察局第七警
      察隊94年3月14日公警交字第0940701656號函所附相關人
      員偵詢筆錄、道路交通事故現場圖、道路交通事故調查報
      告表、臺灣省嘉雲區車輛行車事故鑑定委員會鑑定意見書
      、車禍現場照片18張附卷可稽（參見原審營調卷第12頁、
      原審卷第12-39頁）。
（三）查系爭車輛為92年2月出廠，其新車價值為新台幣（下同
      ）75萬8000元。被上訴人業已依自用汽車保險單條款第肆
      項車體損失保險乙式條款第九條，為全損之理賠，系爭車
      輛之折舊率為25%，賠償率為75%，因之由被上訴人依保險
      契約賠付訴外人億宇公司56萬8500元（758,000×0.75 ＝
      568,500），有被上訴人所提出之汽車新領牌照登記書、
      駕照、被上訴人公司自用汽車保險單條款可考，並為兩造
      所不爭執。
三、查上訴人丁○○係上訴人祥暉公司所僱用之貨車司機，上訴
    人已自認訴外人謝進春所駕駛系爭車輛，就本件車禍事故之
    發生並無肇事責任，認本件肇事責任應由訴外人舒建翔負大
    部分之過失，上訴人僅有一小部分過失等語。是本件訴訟之
    爭點在於：(一)上訴人丁○○所駕駛大貨車肇生本件車禍事故
    ，其有無過失責任？(二)訴外人舒建翔就本件車禍之發生，有
    無過失責任？如有，其與上訴人丁○○間之責任分擔為何？
    (三)被上訴人依保險法第53條代位求償權請求上訴人二人應連
    帶負賠償責任，是否有據？
（一）關於上訴人丁○○所駕駛大貨車肇生本件車禍事故，其有
      無過失責任部分：
      按車輛行經因雨霧致視線不清或道路發生臨時障礙時，均
      應減速慢行，作隨時停車之準備；道路交通安全規則第93
      條第1項第2款後段定有明文。再按汽車行駛途中，不得驟
      然或任意變換車道，如欲超越前車或變換車道時，應先顯
      示方向燈告知前後車輛，並保持安全距離及間隔，方得超
      越或變換車道；高速公路交通管理規則第11條復有明定。
      查上訴人丁○○係職業駕駛人，對上開事項應知之甚詳，
      而依當時狀況，既因雨天影響駕駛人視線，上訴人丁○○
      更應謹慎慢行，以維安全，況當時日間有自然光線、柏油
      路面、平坦無缺陷、無障礙物、視距良好、道路標線清晰
      ，有道路交通事故調查報告表附於內政部警政署國道公路
      警察局第七警察隊94年3月14日公警交字第0940701656號
      函可憑，衡情上訴人丁○○並無不能注意之情事，詎上訴
      人丁○○竟疏未注意及此，遇同向車道前方約7、80公尺
      處，由訴外人舒建翔所駕駛車牌號碼2J－9969號自小客車
      ，因失控自撞路旁護欄而停止於該處外側車道之臨時障礙
      物，未減速慢行，仍以時速約100公里之速度行駛，且為
      閃避訴外人舒建翔上開自小客車，即貿然變換車道，未注
      意安全距離，致系爭車輛遭焚燬，上訴人丁○○顯有過失
      行為，洵可認定。而本件車禍經送請臺灣省嘉雲區車輛行
      車事故鑑定委員會鑑定結果，亦認為上訴人丁○○駕駛營
      業大貨車，雨天未減速慢行，遇見外側車道之故障車輛，
      於變換車道時，未注意安全距離，打滑失控，偏入內側車
      道擦撞系爭車輛，為肇事原因，訴外人謝春進無肇事因素
      ，有該鑑定委員會鑑定意見書在卷可稽（見原審卷第
      32-35 頁），亦可佐證。又上訴人丁○○上開過失駕駛行
      為，造成系爭車輛焚燬，僅餘車身支架，有照片可憑，上
      訴人丁○○之過失行為與系爭車輛之損害間有相當因果關
      係，亦堪認定。
（二）關於訴外人舒建翔就本件車禍之發生，有無過失責任；如
      有，其與上訴人丁○○間之責任分擔為何部分：
    (一)查訴外人舒建翔於車禍後之警訊時供稱「（肇事經過為何
      ？）我當時行駛中線車道，然後我的左後方有來車，他要
      超車，突然向右偏行駛，要插入中線車道，我就微剎車，
      方向盤轉右邊，車子就打滑打圈，然後車子就停在外線車
      道」、「（肇事後如何處理？）我下車看後方撞擊部位，
      然後回到車上找行動電話報案，我先打電話回家給我爸爸
      結束，然後直接看到砂石車已經翻車傾斜擦撞內線車道，
      直接翻覆在我車子的左前方」（參見原審卷第20頁背面、
      21頁背面）。
      按「汽車在行駛途中，除遇特殊狀況必須減速外，不得驟
      然減速或在車道中臨時停車或停車」、「高速公路之交通
      事故，除依道路交通事故處理辦法處理外，並應對事故現
      場採取一在事故現場後方約100公尺處豎立明顯標誌…」
      ，高速公路交通管制規則第10條、第28條第1款分別定有
      明文。查訴外人舒建翔駕車失控肇事停於外側車道後，不
      儘速於事故現場後方約100公尺處豎立明顯標誌，而係下
      車查看後方撞擊部位，然後回到車上以行動電話報案，又
      打電話回家給其父，其顯然違反前開高速公路交通管制規
      則之規定甚明。
    (二)次查，上訴人丁○○於車禍後之警詢筆錄供稱「（發現危
      險狀況時距離對方多遠？肇事經過情形為何？）發現2J-
      9969自小客車（指舒建翔車）時距離約70至80公尺，我行
      駛外線車道，我發現前方一部自小客車撞到外側護欄後彈
      到外側車道，我就踩煞車並變換車道至中線車道時，車輛
      就有一點打滑，當時我左側有一部自小客車（按即系爭車
      輛）行駛過去，後來我車就一直往左打滑側翻，停於內線
      車道，壓到一部自小客車5951－GA（即系爭車輛）並起火
      燃燒（車頭）」（參見原審卷第18頁）。據上訴人丁○○
      供稱其當時時速為100公里，則每秒速度折合為27.8公尺
      。又依汽車行駛距離及反應距離一覽表所示，駕駛人一般
      反應力之時間為4分之3秒，如以時速100公里速度進行其
      距離為20.8公尺。以上開上訴人丁○○供稱發現危險狀況
      時距離約70至80公尺扣減反應距離20.8公尺後，則僅餘約
      50-60公尺供其為閃避行為，再與當時車行速度即秒速27.
      8公尺相除，則僅餘約二秒時間可為閃避行為。
      另依道路交通事故現場圖所示，訴外人舒建翔車輛擦撞外
      側護欄達22.1公尺後停於外側車道上，上訴人丁○○駕駛
      之大貨車於失控擦撞內側車道之系爭車輛後，兩車拖行一
      段距離後翻覆於內側車道，其車頭之位置，與訴外人舒建
      翔車輛停在外側車道位置為平行。又訴外人舒建翔車輛擦
      撞外側護欄之起點位置，距離上訴人丁○○之大貨車擦撞
      內側中央分隔帶起點位置，相距為18.3公尺（參見原審卷
      第23頁）。由上開情狀及相關人員之供述，足以認定上訴
      人丁○○駕駛之大貨車原係行駛於外側車道，為閃避訴外
      人舒建翔發生事故之車輛，乃自外側車道急駛入中線車道
      ，因失控再駛入內側車道而擦撞內側車道之系爭車輛。是
      上訴人抗辯稱：係為閃避因事故而停於外側車道之訴外人
      舒建翔車輛，始擦撞系爭車輛等語，應屬可採，則訴外人
      舒建翔就本件車禍之發生，似難認無須負任何過失責任。
    (三)按數人共同不法侵害他人之權利者，連帶負損害賠償責任
      民法第185條第1項前段定有明文。又依民法第273條第1項
      規定債權人得對於連帶債務人中之一人或數人或全體，同
      時或先後請求全部或一部之給付。換言之，依民法第273
      條之規定，有請求權之債權人可以自行決定向負連帶損害
      賠償責任中之一人請求全部或數人分擔部份之額度。至於
      數連帶債務人內部間如何分擔損失賠償額度，與請求權人
      無涉。是本件應負連帶損害賠償責任中之上訴人於被請求
      全部損害賠償時，即應負其賠償責任，不因上訴人與訴外
      人舒建翔間對系爭車輛之損失有否須負連帶賠償責任而有
      改變。
      至於上訴人辯稱其等曾與訴外人舒建翔於彰化縣二林鎮調
      解委員會調解時，協議共同賠償被害人之損害，死亡部分
      與車損部分按4比6之比例分擔，即訴外人舒建翔負擔百分
      之40賠償責任，上訴人負擔百分之60賠償責任云云，為被
      上訴人所否認，而上訴人復未能舉證以實其說，且縱使屬
      實，依上開法條規定，被上訴人係有請求權之債權人，其
      得自行決定向負連帶損害賠償責任中之上訴人請求全部額
      度。因此上訴人辯稱其等僅應負百分之60賠償責任云云，
      亦無可採。
（三）關於被上訴人依保險法第53條代位求償權請求上訴人二人
      應連帶負賠償責任，是否有據部分：
    (一)按因故意或過失，不法侵害他人之權利者，負損害賠償責
      任。汽車、機車或其他非依軌道行駛之動力車輛，在使用
      中加損害於他人者，駕駛人應賠償因此所生之損害。次按
      受僱人因執行職務，不法侵害他人之權利者，由僱用人與
      行為人連帶負損害賠償責任，民法第184條第1項前段、第
      191條之2、第188條第1項前段分別定有明文。上訴人丁○
      ○對系爭車輛之損害既有過失，且事故當時係運載砂石欲
      至混凝土公司，有偵訊筆錄可稽，自係在其執行職務中，
      依上開規定，上訴人祥暉公司自應與上訴人丁○○連帶對
      訴外人億宇公司負損害賠償責任。
    (二)次按被保險人因保險人應負保險責任之損失發生，而對於
      第三人有損失賠償請求權者，保險人得於給付賠償金額後
      ，代位行使被保險人對於第三人之請求權；但其所請求之
      數額，以不逾賠償金額為限，保險法第53條定有明文。又
      按不法毀損他人之物者，被害人得請求賠償其物因毀損所
      減少之價額，民法第196條定有明文。物被毀損時，被害
      人除得依民法第196條請求賠償外，並不排除民法第213條
      至第215條之適用。依民法第196條請求賠償物被毀損所減
      少之價額，得以修復費用為估定之標準，但以必要者為限
      （例如：修理材料以新品換舊品，應予折舊）。被害人如
      能證明其物因毀損所減少之價額，超過必要之修復費用時
      ，就其差額，仍得請求賠償（參見最高法院七十七年度第
      九次民事庭會議決議(一)）。查上訴人對被保險人億宇公司
      既應負連帶損害賠償責任，而被上訴人已依約理賠給付予
      億宇公司，則被上訴人依保險法第53條規定代位行使被保
      險人億宇公司對上訴人之連帶損害賠償請求權，即屬有據
      。
    (三)又查，系爭汽車為福特六和廠牌、1999CC、92年2月出廠
      ，新車價值為75萬8000元，因本件車禍事故已全部燒燬，
      僅餘變形之車身支架，無法修復，有被上訴人所提出汽車
      新領牌照登記書、照片可考，且為兩造所不爭執，堪認系
      爭車輛因本件車禍事故之發生已使其價額全部減損，則其
      損害額應以93年4月15日系爭車輛之價值，即以新車扣除
      折舊後之價值為準。經查，系爭車輛係92年2月出廠，迄
      至93年4月間本件車禍發生時，已使用1年2月。而被上訴
      人已依自用汽車保險單條款第肆項車體損失保險乙式條款
      第九條規定（系爭車輛之折舊率為25%，賠償率為75%），
      依保險契約賠付訴外人億宇公司56萬8500元（758000×0.
      75＝568500），有被上訴人所提出被上訴人自用汽車保險
      單條款在卷可稽，上訴人對之亦不爭執，則被上訴人就其
      賠償訴外人億宇公司56萬8500元部分，依保險法第53條規
      定，請求上訴人連帶賠償，揆諸前開規定，為有依據，應
      予准許。
四、綜上所述，被上訴人依侵權行為之法律關係、保險法第53條
    ，請求上訴人應連帶給付被上訴人56萬8500元，及自起訴狀
    繕本送達翌日即上訴人祥暉交通有限公司自94年1月21日起
    ；上訴人丁○○自94年3月25日起，均至清償日止，均按年
    息百分之5計算之利息，即有理由，應予准許。原判決為上
    訴人敗訴之判決，並依聲請為假執行之宣告，經核於法並無
    不合。上訴意旨指摘原判決不當求予廢棄改判，為無理由，
    應駁回其上訴。末查，兩造其餘之攻擊、防禦方法，經審核
    後均不影響本件之判斷，爰不一一論述，附此敘明。
肆、據上論結，本件上訴為無理由，依民事訴訟法第463條、第
    385條第1項前段、第449條第1項、第85條第2項，判決如主
    文。
中　　華　　民　　國　　94　　年　　9　　月　　 20  　日
                  民事第二庭   審判長法　官  丁振昌
                                     法　官  李文賢
                                     法　官  王明宏
上為正本係照原本作成。
本件上訴利益未逾新台幣150萬元，不得上訴第三審。
中　　華　　民　　國　　94　　年　　9　　月　　 21  　日
                                     書記官　侯瑞富
                                                 Ｋ
